臺灣高等法院刑事判決
109年度上易字第1379號
上  訴  人  臺灣臺北地方檢察署檢察官
被      告  池宗訓




            許  雯




上列上訴人因被告等詐欺案件，不服臺灣臺北地方法院108年度
易字第1225號，中華民國109年6月2日第一審判決（起訴案號：
臺灣臺北地方檢察署107年度偵緝字第2178號），提起上訴，本
院判決如下：
    主  文
上訴駁回。
    理  由
一、公訴意旨略以：被告池宗訓與許雯為夫妻，明知我國政府主
    管機關教育部迄今未曾許可我國國民、法人團體或機構得為
    大陸地區之教育機構，在我國國內辦理招生事宜或從事居間
    介紹之行為，且其等在大陸地區經營之「黛薇詩國際化妝品
    有限公司（北京）」虧損累累，竟基於共同意圖為自己不法
    所有之犯意聯絡，於民國98年6月30日，在臺北市○○區○○○路
    0段00號10樓之3其等經營之燕京國際文教有限公司(下稱燕
    京公司，統一編號00000000號，於101年9月21日遭主管機關
    臺北市商業處以營業後自行停止營業6個月以上為由命令解
    散)內，相偕向告訴人王克中佯稱：「可輔導其取得中國大
    陸地區政府核發之中醫師執業證書及進入天津中醫藥大學就
    讀碩士，惟需輔導費新臺幣（下同）20萬元及代辦費用115
    萬元（共計135萬元）。」等語，致告訴人誤信為真而陷於
    錯誤，遂與被告許雯簽訂合約書(下稱本件合約)，並自當日
    起至98年11月27日止，先後6次給付現金予被告2人共計135
    萬元。詎被告2人於收款後並未依約辦理，迨告訴人詢問進
    度時，屢以：「中國相關高層異動，案件稍有遲延，惟仍持
    續進行中」等語搪塞，其後自104年起至106年間，經告訴人
    數度催討，被告池宗訓為敷衍之，乃於106年4月27日，邀約
    告訴人至臺北市松山區建國南路伯朗咖啡店內碰面，並交付
    金額分別為65萬元及70萬元之本票2紙予告訴人，表示未履
    約將退還款項之意，惟告訴人認此僅為敷衍之策而不願收取
    ，且該等本票之清償期屆至後，被告2人仍未清償。待告訴
    人於107年5月22日向臺灣臺北地方檢察署申告後，被告2人
    始於108年1月4日、同年3月18日、同年6月5日、同年7 月22
    日偵查庭開庭時退還2萬元、1萬元、2萬元、1萬元，另於同
    年2月15日匯款1萬元至告訴人申辦之台新國際商業銀行帳號
    000000000***38號帳戶（下稱台新銀行帳戶），總計退還告
    訴人7萬元款項。因認被告2人涉犯修正前刑法第339條第1項
    之詐欺取財罪嫌。
二、證據能力之說明：
    按刑事訴訟法基於證據裁判主義及嚴格證明法則，明定得以
    作為認定犯罪事實存否之依據者，以有證據能力之證據為限
    。而「傳聞排除法則」中所謂被告以外之人於審判外之陳述
    無證據能力，係針對證據目的在於證明犯罪事實爭點（issu
    e on fact ）之證據資格而言，若證據之目的僅係作為「彈
    劾證據憑信性或證明力」之用（issue on credibility），
    旨在減損待證事實之成立或質疑被告或證人陳述之憑信性者
    ，其目的並非直接作為證明犯罪事實成立存否之證據，則無
    傳聞排除法則之適用，此即英美法概念所稱「彈劾證據」（
    impeachment evidence），日本刑事訴訟法第328 條亦已就
    此項「彈劾證據」予以明文規定，基於刑事訴訟發現真實及
    公平正義之功能，於我國刑事訴訟上亦應有其適用。故於審
    判期日證人所為陳述與審判外之陳述相異時，仍可提出該證
    人先前所為自我矛盾之陳述，用來減低其在審判時證言之證
    明力，此種作為彈劾證據使用之傳聞證據，因非用於認定犯
    罪事實之基礎，不受傳聞法則之拘束。因此，被告以外之人
    於審判外之言詞或書面陳述，雖不得以之直接作為證明犯罪
    事實存否之證據，但非不得以之作為彈劾證據，用來爭執或
    減損被告、證人或鑑定人陳述之證明力，最高法院98年度台
    上字第2079號、第2896號、第4029號判決意旨可資參照。本
    件以下所引有關上揭被告以外之人於審判外之言詞及書面陳
    述，均非直接證明犯罪事實存否之證據，依前開判決意旨，
    皆不受證據能力規定及傳聞法則之限制。
三、按犯罪事實應依證據認定之，無證據不得認定犯罪事實，刑
    事訴訟法第154條第2項定有明文。又事實之認定，應憑證據
    ，如未能發現相當證據，或證據不足以證明，自不能以推
    測或擬制之方法，為裁判基礎；且認定犯罪事實所憑之證據
    ，雖不以直接證據為限，間接證據亦包括在內，然無論直接
    證據或間接證據，其為訴訟上之證明，須於通常一般之人均
    不致有所懷疑，而得確信其為真實之程度者，始得據為有罪
    之認定，倘其證明尚未達到此一程度，而有合理之懷疑存在
    而無從使事實審法院得有罪之確信時，即應由法院為諭知被
    告無罪之判決，有最高法院40年台上字第86號、76年台上字
    第4986號判例意旨可資參照。刑事訴訟法第161條第1項規定
    ：檢察官就被告犯罪事實，應負舉證責任，並指出證明之方
    法。因此，檢察官對於起訴之犯罪事實，應負提出證據及說
    服之實質舉證責任。倘其所提出之證據，不足為被告有罪之
    積極證明，或其闡明之證明方法，無從說服法官以形成被告
    有罪之心證，基於無罪推定之原則，自應為被告無罪判決之
    諭知，亦有最高法院92年台上字第128號判例意旨足供參照
    。又刑法第339條第1項詐欺罪之成立，以意圖為自己或第三
    人不法所有，以詐術使人將本人或第三人之物交付為要件。
    所謂以詐術使人交付，必須被詐欺人因其詐術而陷於錯誤，
    若其所用方法，不能認為詐術，亦不致使人陷於錯誤，即不
    構成該罪（最高法院46年台上第260號判例意旨可資參照）
    。申言之，債務人若有未依約定之債務本旨履行者，於一般
    交易經驗上原因非一，舉凡因不可歸責於己之事由致不能給
    付，或因合法主張抗辯事由而拒絕給付，或因財產、信用狀
    況緊縮而無力給付，甚至於債之關係成立後，另起惡意遲延
    給付，皆有可能，非必出於自始無意給付之財產犯罪一端，
    不得遽以債務不履行之客觀結果，即率為推斷違約當事人即
    同時涉及詐欺犯罪，而有謀取不法利益可言，亦即債務人是
    否有詐欺之故意及施用詐術，係以行為當時為判斷時點，如
    行為人初無詐欺之故意及施用詐術，只因嗣後情事變更，即
    非該當於詐欺之構成要件，除非被告已自白具有詐欺之犯意
    ，或依其他積極證據足認被告確係假借民事違約手段從事刑
    事詐欺行為，始足當之。
四、檢察官認被告池宗訓、許雯2人涉犯上開罪嫌，係以：被告2
     人之供述、告訴人之指訴、合約書影本1件、收據影本6 紙
    、商業本票2紙（票據號碼：CH0000000、CH0000000）、被
    告2人於108年3月18日庭呈之台新國際商業銀行淡水分行無
    摺現金存入憑條影本1件、臺北市商業處101年9月21日北市
    商二字第OOOOOOOOOOO號函、臺北市政府102年3月28日府產
    業商字第OOOOOOOOOOO號函等為其論據。訊據被告池宗訓、
    許雯固均坦承於98年6月30日在其等經營之燕京公司與告訴
    人簽訂本件合約，並於簽約後共同向告訴人收取135萬元，
    惟堅詞否認有何詐欺取財犯行，均辯稱：「我們跟王克中是
    多年朋友，王克中之前也有找我們協助去考國際中醫師，而
    且他也知道我們燕京公司辦理很多去讀碩士的人，本案是因
    為王克中要去天津中醫藥大學就讀碩士，才主動來找我們，
    雙方都有簽訂合約書，合約書上清楚寫著如果有任何因素沒
    有辦成的話，我們是要全數退錢的，沒有施用詐術，後來是
    因為大陸人事變動，人事關係有些改變及延遲，王克中就說
    他不辦了，洵無詐欺取財犯行。」等語。經查 ：
  ㈠被告池宗訓、許雯於98年6月30日，在臺北市○○區○○○路0段00
    號10樓之3渠等經營之燕京公司與告訴人簽訂本件合約書，
    並於簽約後共同向告訴人收取135萬元，均坦承在卷（見原
    審卷第91、92、134頁），核與證人即告訴人王克中於偵查
    中之證述情節相符（見他字卷第5頁、偵緝字卷第44至47、5
    8、59頁），並有合約書影本1件、收據影本6紙、臺北市政
    府102年3月28日府產業商字第OOOOOOOOOOO號函、臺北市商
    業處101年9月21日北市商二字第OOOOOOOOOOO號函在卷可稽
    （見他卷第13、15至17、97、101、102頁），此部分可信為
    真實。然本件應審究者，係被告2人是否基於詐欺之不法所
    有意圖，施用詐術，使告訴人陷於錯誤，而交付135 萬元。
　㈡告訴人與被告2人簽訂本件合約，並交付135萬元，並非因被
    告池宗訓、許雯2人施以詐術，而係被告2人確有代辦進入大
    陸中醫藥大學就讀研究所之特殊管道：
　1.證人即告訴人王克中於偵查中結證稱：「是因為之前被告2
    人介紹我去北京中醫藥大學研習，協助我們去考試，我有考
    到國際中醫師執照，知道他們有經營可輔導到大陸就讀碩士
    或取得中醫執照的工作；因為我有拿到國際中醫師證照及格
    證書，也有到海基會證明表示證書是真的，所以才會相信可
    以再拿到大陸地區正式的中醫師執業證書。」等語（見偵緝
    卷第44、58、59頁），並提出財團法人海峽交流基金會證明
    影本、證書影本附卷可憑（見偵緝字卷第63至65頁）。衡諸
    告訴人係有相當智識之人，應知臺灣地區人民至大陸地區大
    陸中醫藥大學就讀研究所，必須經考試入學，告訴人欲不經
    正常考試程序入學，而思以體制外之特殊管道入學，因被告
    2 人曾成功協助告訴人至大陸地區北京中醫藥大學研習、考
    試，並取得國際中醫師執照，而相信被告2人有代辦進入大
    陸中醫藥大學就讀研究所之特殊管道，始交付135萬元予被
    告2人，顯非因被告2人施詐術而交付。
　2.又被告2人輔導告訴人取得大陸地區中醫師執業證書、進入
    天津中醫藥大學就讀碩士所涉雙方權利義務之具體事項，口
    頭承諾，並與告訴人簽訂書面契約為證，有雙方簽訂之合約
    書附卷可稽（見他字卷第13頁）。依上開合約書記載：「甲
    方（即被告許雯）輔導能讓乙方王克中取得大陸中醫執業證
    書及進入天津中醫藥大學就讀碩士。乙方需支付輔導費用台
    幣壹佰參拾伍萬元整」、「乙方於簽約時需付台幣貳拾萬元
    整並繳齊所需資料」、「餘款分5期，付清分期如右：2009
    年7月30日貳拾萬、8月30日貳拾萬、9月30日貳拾萬、10月3
    0日貳拾萬、11月30日參拾伍萬」、「無論任何因素致使甲
    方無法輔導乙方取得執業證書及入學時，需無條件退回所有
    輔導費用」等語，佐以被告許雯於契約書上所留個人身分證
    字號亦屬真實者（見他字卷第13頁），可知被告許雯並未刻
    意規避、隱匿其真實身分資料，不僅將上開允諾事項清楚列
    為自身應履行之給付義務內容加以明訂於契約書中，更將告
    訴人所給付之135萬元對價金額予以載明，此與自始明知無
    履約之意，藉故施以詐術騙取款項之情形，迥然有別。再依
    該合約，告訴人所給付之135萬元，並非一次性之給付，而
    係先於簽約時給付20萬元之簽約款，餘款再分5期按月給付
    ，另證人王克中於警詢時證稱：「我是以分期方式付款，第
    1次是98年6月30日以現金20萬元在臺北市○○區○○○路0段00號
    10樓之3的辦公室內付給被告2人，被告2人有開立收據；陸
    續再付5次，都是以同樣方式付款，總計付款135萬元，每次
    都有收據。」等語（見他字卷第31頁），可知被告2人於取
    得款項時，均有開立憑證收據使告訴人留存以為保障之舉。
    且明訂倘因任何因素導致無法使告訴人取得執業證書及入學
    ，當應無條件退回所有費用，益見被告2人確有履約之真意
    且願擔保未能依約履行時之退款責任，顯非施詐術之行為。
　3.另被告2人自93年起至98年止，即因多次違反臺灣地區與大
    陸地區人民關係條例第23條、第82條之非法居間介紹大陸地
    區之教育機構罪，而經法院判罪科刑確定；其中確有因居間
    介紹前往大陸地區就讀「北京中醫藥大學」、「天津中醫藥
    大學」、「天津地區之某中醫大學」而犯上開犯行之紀錄，
    有臺灣臺北地方法院99年度訴字第1450號、101年度易字第4
    85號、本院100年度上訴字第1380號、102年度上易字第200 
    號判決及本院被告前案紀錄表附卷供參（見偵緝卷第149至1
    69、177至209頁、原審卷第15至52頁），被告2人確有從事
    居間介紹大陸地區教育機構之代辦業務之事實，且其中不乏
    有以代辦大陸地區各中醫大學入學資格為業務內容者。被告
    2 人既有前揭特殊管道之代辦經驗，其等向告訴人表示可輔
    導告訴人取得大陸地區核發之中醫師執業證書及進入天津中
    醫藥大學就讀碩士，即非施詐術之行為。
　㈢被告池宗訓、許雯均無詐欺故意：
　1.檢察官固以「被告2人在大陸北京地區經營之『黛薇詩國際化
    妝品有限公司（下稱黛薇詩公司）』虧損累累」云云，認被
    告2人係基於前揭原因而為本件詐欺犯行。惟被告池宗訓於
    偵查中供稱：「我跟王克中一直有在處理退款的事，這期間
    我自己的生意有虧損3、4千萬，跟高雄的南六企業有關，我
    是大陸黛薇詩公司負責人。」等語（見偵緝字卷第107頁）
    ，檢察官亦未舉證證明此節，可知檢察官以被告2人在北京
    經營之黛薇詩公司虧損為其等向告訴人詐騙原因，並無依據
    。
　2.證人王克中於警詢時指稱：「池宗訓跟我說，若未履約，將
    於105年退款，惟至今仍未退款。106年3月20日約在建國南
    路伯朗咖啡商談，池宗訓又藉口拖延退款。106年4月池宗訓
    、許雯請我將收據LINE給他。106年4月27日雙方約在南京東
    路伯朗咖啡廳碰面，池宗訓開出2張本票，但我並未拿本票
    。」等語（見他字卷第31頁），依證人王克中上開之證述可
    知，被告事後有未依約履行，且遭頻頻催告而退款未果之事
    ，而債務人未依約定債務本旨履行者，原因非一，得否逕以
    債務不履行之客觀結果，即認被告2人有意圖為自己不法之
    所有之主觀犯意，亦有可疑。　　
  3.觀之被告2人與告訴人雙方歷來聯絡情形，告訴人供稱其分
    別於104年12月10日電聯被告池宗訓，相約同年月15日11時
    在兄弟大飯店見面詳談履約事宜，被告池宗訓並承諾若未履
    約將於105年退款，於105年10月3日電聯被告池宗訓，經被
    告池宗訓表示倘若不履約將會退款，於106年3月13日電聯被
    告池宗訓，相約同年月20日10時30分在臺北市建國南京伯朗
    咖啡廳見面商談上開債務事宜等語(見他卷第9至11頁）。可
    知被告池宗訓於簽約後6年餘，尚於告訴人追問履約情形時
    ，接聽電話並承諾退款事宜，甚至赴約與告訴人商談債務之
    處理，並未有失聯或避不出面的情形。倘被告2人自始即本
    於詐欺取財之故意，實無於詐得款項6年後仍與告訴人保持
    聯繫、允諾退款，甚至赴約商討債務之必要。況被告池宗訓
    於106年4月27日更簽發金額分別為70萬元、65萬元之本票2
    紙予告訴人，有本票翻拍照片存卷供參（見他字卷第21頁）
    ，顯見被告2人在未能履行契約時，仍願意簽發本票供擔保
    ，難認因債務不履行而認被告二人有詐欺之故意。至於公訴
    意旨認上開本票因經告訴人「認此僅為敷衍之策而不願收取
    」，惟告訴人並未收取上開本票是原因，實係因告訴人「認
    為商用本票無法兌現，提告亦非被害人之本意，又念過去情
    誼，只是勸說被告屆時還錢即可，並未收下這2張本票」，
    有告訴人於107年5月22日民刑事起訴狀）在卷為憑（見他卷
    第11頁），是上開公訴意旨，顯有誤會。
　4.復依被告池宗訓與告訴人LINE通訊軟體對話紀錄可知，被告
    池宗訓先後於106年3月20日、106年4月10日、106年4月14日
    、106年4月24日、106年4月26日、106年4月27日、106年6 
    月16日、106年10月24日、106年10月25日、106年11月4 日
    、106年12月31日、107年2月15日、107年2月24日、107 年3
    月19日、107年5月15日、107年10月6日、108年1月4 日、10
    8年2月15日、108年3月7日、108年3月8日、108年3 月18日
    、108年5月13日、108年5月14日，多次與告訴人保持聯繫，
    有前揭對話紀錄在卷可稽（見審易卷第119至145 頁）。衡
    諸被告池宗訓於98年6月30日被告許雯與告訴人簽訂本件合
    約後之7年後，被告池宗訓事後均有與告訴人維持相當程度
    之聯繫，且細譯上開對話內容，可知雙方往來情形包括告訴
    人傳訊邀請被告池宗訓收看自己的節目、被告池宗訓解釋無
    法還款之原因並主動聯繫告訴人約見面等情。是由上開往來
    情節觀之，實難認被告2人於簽約之初即有詐欺之故意。
五、綜上所述，被告池宗訓、許雯2人辯稱其等既未用詐術，亦
    無詐欺犯意，本件屬民事糾紛乙節，並非全然無據，均可採
    信。檢察官所提之證據僅能證明被告池宗訓、許雯於協助告
    訴人取得國際中醫師執照後，卻未能依約履行協助告訴人進
    入天津中醫藥大學就讀碩士及取得大陸地區政府核發之中醫
    師執照之事實，然本件既乏積極證據足認被告2人自始即基
    於詐欺取財之犯意對告訴人王克中施用詐術，自不能僅以被
    告2人事後未依約屢行協助告訴人赴大陸地區就讀碩士及取
    得該地區之中醫師執照之行為，遽認被告2人有詐欺取財之
    犯意及犯行，是本件應屬債務不履行之民事糾葛，自難以詐
    欺取財罪相繩。檢察官所舉前開事證，經綜合評價調查證據
    之結果，認尚未達於通常一般之人均不致有所懷疑，而得確
    信其為真實之程度，尚無法使本院形成被告2人有罪之心證
    ，此外，復查無其他積極證據，足資證明被告池宗訓、許雯
    有公訴意旨所指之詐欺取財犯行，自不能證明被告2人犯罪
    。
六、維持原判決及駁回上訴之理由：原審同此認定，認不能證明
    被告池宗訓、許雯2人犯罪，而諭知無罪，核無不合。檢察
    官上訴意旨略以：「㈠被告2人於93年至98年間多次犯非法居
    間介紹大陸地區之教育機構罪，而陸續經法院判罪科刑，有
    各該判決在卷可稽，則被告2人明知我國主管機關教育部迄
    今未曾許可我國國民、法人團體或機構得為大陸地區之教育
    機構，在我國國內辦理招生事宜或從事居間介紹之行為，被
    告2人已因多次涉訟早已明知上開行為為法律所不允許，明
    知其不可為之，仍決意為之，答應告訴人可輔導取得中國之
    中醫師執業證書及進入天津中醫藥大學就讀碩士，並向告訴
    人收取輔導費用共計135萬元之事實，顯然係施用詐術行為
    ，而使告訴人陷於錯誤交付財物。㈡被告池宗訓雖辯稱135萬
    元是要疏通一些必要的瓶頸，為始終未能證明有20萬元給古
    先生，且不知悉古先生之職稱、所屬單位及權限。被告池宗
    訓亦未要求大陸地區的學校方面發入學許可給告訴人。㈢被
    告2 人於契約雖約定無論任何因素致使甲方無法輔導乙方取
    得執業證書及入學時，須無條件退回所有輔導費用，惟被告
    未履約（輔導入學及取得執照）亦未退還告訴人所繳款項，
    從98年11月27日告訴人給付135萬元後，遲至108年10月才與
    告訴人達成還款協議，究竟被告2人之行為是否構成詐欺，
    應以98年行為當時之情狀來判斷，並非以事後被告是否依約
    履行退款，作為判斷，原審判決顯然倒果為因，判決理由顯
    然違背經驗法則。」等為由，指摘原判決不當。然查：原審
    已詳敘其證據方法與待證事實之關係，及何以認定不能證明
    被告池宗訓、許雯2人有共同詐欺取財之不法犯意之理由，
    而本院對於卷內訴訟資料，復已逐一剖析，參互審酌，仍無
    從獲得被告池宗訓、許雯有詐欺取財犯行之有罪心證，業如
    上述。本件既不能證明告訴人王克中係因被告池宗訓、許雯
    有施詐術而先後給付輔導費及代辦費共計135萬元與被告池
    宗訓、許雯，亦無證據證明被告池宗訓、許雯因為履行協助
    告訴人進入大陸地區大學取得碩士及該地之中醫師執照，遽
    認被告2人有詐欺之犯意，況被告2人確實先已協助告訴人取
    得國際中醫師證照，顯見被告2人所言非虛，告訴人欲以體
    制外之特殊管道入學，因被告2人曾成功協助告訴人至大陸
    地區北京中醫藥大學研習、考試，並取得國際中醫師執照，
    而相信被告2人有代辦進入大陸中醫藥大學就讀研究所之特
    殊管道，始交付135萬元予被告2人，顯非因被告2 人施詐術
    而交付，可見被告2人與告訴人間係債務不履行而生之民事
    糾葛，基於罪疑惟輕、無罪推定原則，自應為被告池宗訓、
    許雯無罪之諭知。綜上所述，既不能證明被告池宗訓、許雯
    涉有上揭檢察官所指之詐欺取財犯行，自難率以該罪相繩，
    檢察官未提新事證，猶執前詞上訴，尚難採信。是檢察官之
    上訴為無理由，應予駁回。
七、至被告2 人所涉其等涉犯臺灣地區與大陸地區人民關係條例
　  第82條之非法居間介紹大陸地區之教育機構罪嫌，與本件起
　  訴事實不同，自應由檢察官另為適法之處理，併此敘明。 
據上論斷，應依刑事訴訟法第368 條，判決如主文。
本案經檢察官黃士元偵查起訴，檢察官高怡修提起上訴，檢察官
張秋雲到庭執行職務。
中　　華　　民　　國　　109 　年　　9 　　月　　16　　日
　　                刑事第十七庭審判長法　官  鄭水銓
　　　　　　　　　　　　　　　　　    法　官  李世華
　　　　　　　 　 　　　　　　　　　　法　官  黃雅芬
以上正本證明與原本無異。
不得上訴。
                                      書記官  鄭雅云
中　　華　　民　　國　　109 　年　　9 　　月　　16　　日